【裁判字號】    99,上易,169
【裁判日期】    990929
【裁判案由】    返還不當得利等
【裁判全文】
臺灣高等法院高雄分院民事判決         99年度上易字第169號
上  訴  人  甲○○
訴訟代理人  康進益律師
上  訴  人  乙○○
訴訟代理人  游淑惠律師
上列當事人間請求返還不當得利等事件，上訴人對於民國99年4
月23日臺灣高雄地方法院98年度訴字第321 號第一審判決提起上
訴，本院於民國99年9月15日言詞辯論終結，判決如下：
    主  文
原判決關於命上訴人甲○○給付部分，及該部分假執行之宣告，
暨訴訟費用之裁判均廢棄。
上開廢棄部分，被上訴人在第一審之訴及其假執行之聲請均駁回
。
上訴人乙○○之上訴駁回。
第一、二審訴訟費用均由上訴人乙○○負擔。
    事實及理由
一、本件上訴人乙○○起訴主張：上訴人甲○○與訴外人丙○○
    原係夫妻，育有未成年之子丁○○（民國○○年○○月○○日生）
    ，2 人於86年9 月18日離婚，約定丁○○由丙○○監護，並
    照顧其生活起居。丙○○於88年11月26日與乙○○結婚，並
    自89年6 月1 日起，偕同丁○○與乙○○共同居住，同受乙
    ○○扶養。嗣於89年7 月間，乙○○偕同其母親、女兒、丙
    ○○及丁○○以投資移民方式移民澳洲，共同生活。91年7
    月間，丙○○因故帶丁○○搬離乙○○澳洲住處，與乙○○
    分居，直至92年12月底，丁○○仍繼續接受乙○○扶養，乙
    ○○與丙○○於94年3 月10日離婚，丙○○於上開移民澳洲
    期間並無工作，其與丁○○自89年7 月1 日起至91年7 月31
    日止與乙○○在澳洲同住期間，及自91年8 月1 日起至92年
    12月31日止分居期間，均由乙○○扶養。而乙○○一家共5
    人，於澳洲所需生活費用均係自乙○○在戊○（台灣）商業
    銀行股份有限公司帳戶匯入澳洲帳戶，共計領用澳幣356,22
    3 元，則丁○○於澳洲期間之花費為澳幣71,244元（356,22
    3 元÷5 ＝71,244元，元以下四捨五入），扣除丙○○應負
    擔之1/2 後，乙○○代甲○○墊付丁○○之扶養費為澳幣35
    ,622元（71,244÷2 ＝35,622元），以本件起訴時澳幣對新
    台幣之賣出匯率1 ：28.39 計算，折合新台幣為1,011,309
    元（35,622元×28.39 = 1,011,309 元，元以下四捨五入）
    。又乙○○與丙○○因離婚事件所為之協議，僅適用其等間
    ，與甲○○無關，甲○○不能據以主張免責。為此，依不當
    得利及無因管理之法律關係，請求甲○○給付乙○○代其支
    付丁○○扶養費用新台幣920,912 元等語。並聲明求為判決
    ：(一)甲○○應給付乙○○新台幣920,912 元，及自起訴狀繕
    本送達翌日即97年3 月27日起至清償日止按年息5%計算之利
    息。(二)乙○○願提供臺灣銀行可轉讓定期存單，請准宣告假
    執行。
二、上訴人甲○○則以：(一)甲○○與丙○○離婚時，約定丁○○
    由丙○○監護，並將所有動產及不動產給丙○○作為扶養丁
    ○○之費用，已足供丁○○至成年時之扶養費用，故丁○○
    及丙○○均不得再向甲○○請求扶養費，乙○○自亦無權向
    甲○○請求返還丁○○之扶養費。(二)乙○○與丙○○於婚姻
    關係存續中，2 人在澳洲共同生活扶養對方子女之貢獻部分
    ，業已在澳洲法院成立調解，乙○○不得再向甲○○請求給
    付。又丙○○曾將新台幣150 萬元之存摺及印鑑章交付給乙
    ○○領取，作為生活費用支出。另乙○○係丁○○母親之配
    偶，其扶養丁○○確係履行道德上之義務，依民法第180 條
    第1 項第1 款之規定，自不得請求返還不當得利。何況丁○
    ○隨同丙○○與乙○○移民澳洲時，並未經甲○○同意，縱
    乙○○有為丁○○支付在澳洲之扶養費用，於超過在台灣應
    支付扶養費之範圍部分，甲○○亦無返還之義務等語置辯。
    並答辯聲明求為判決：駁回上訴人乙○○之訴。
三、原審判決甲○○應給付乙○○新台幣331,044 元，及自97年
    3 月27日起至清償日止按年息5%計算之利息，並駁回乙○○
    其餘之請求。兩造分別就敗訴部分，提起上訴，乙○○上訴
    聲明求為判決：(一)原審判決不利於乙○○部分廢棄。(二)甲○
    ○應再給付乙○○新台幣589,868 元，及自97年3 月27日起
    至清償日止，按年息5%計算之利息。並答辯聲明求為判決：
    駁回甲○○之上訴。甲○○上訴聲明求為判決：(一)原審判決
    不利於甲○○部分廢棄。(二)上開廢棄部分，乙○○在第一審
    之訴駁回。另答辯聲明求為判決：駁回乙○○之上訴。
四、兩造不爭執事項如下:
  (一)上訴人甲○○與訴外人丙○○於80年3 月10日結婚，育有未
    成年之子丁○○（80年11月12日生），2 人於86年9 月18日
    離婚，約定丁○○由丙○○監護，並有戶籍謄本及離婚協議
    書在卷可證（見原審家訴卷第3 、230 頁）。
  (二)丙○○於88年11月26日與上訴人乙○○結婚，並於94年3 月
    10日離婚，有戶籍謄本在卷可稽（見原審家訴卷第4 至6 頁
    ）。
  (三)上訴人乙○○及其母、女兒、與丙○○及丁○○於89年7月
    間以投資移民方式移民至澳洲。
五、兩造爭執事項為: 上訴人乙○○本於不當得利及無因管理之
    法律關係，請求上訴人甲○○清償丁○○之扶養費用新台幣
    920,912 元，有無理由？
    查，上訴人甲○○與訴外人丙○○於80年3 月10日結婚，育
    有未成年之子丁○○（80年11月12日生），2 人於86年9 月
    18日離婚，約定丁○○由丙○○監護扶養等情，為兩造所不
    爭執，並有戶籍謄本及離婚協議書在卷可證（見原審家訴卷
    第3 、230 頁）。又證人丙○○於原審證稱：伊與甲○○離
    婚時，約定丁○○由伊監護及由伊負擔全部扶養費用，乙○
    ○亦知道此事等語，參以丙○○自86年9 月18日離婚以來，
    未曾向甲○○請求丁○○之扶養費用，苟甲○○於離婚後尚
    需負擔丁○○之扶養費，丙○○焉會自離婚迄今已十餘年期
    間，均未向甲○○請求扶養費，是甲○○與丙○○離婚後，
    關於丁○○之扶養費應全部由丙○○負擔，且為乙○○所知
    悉一節，應堪認定。又丁○○之扶養費既應全部由丙○○負
    擔，則縱然乙○○有為丁○○支付扶養費用，其亦係為丙○
    ○管理事務，且獲利者亦應是丙○○而非甲○○，難謂甲○
    ○受有何利益，是乙○○本於不當得利及無因管理之法律關
    係，請求上訴人甲○○清償丁○○之扶養費用新台幣920,91
    2 元及其法定遲延利息，應屬無據。
六、綜上所述，被上訴人本於不當得利及無因管理之法律關係，
    請求上訴人甲○○給付新台幣920,912 元，及自起訴狀繕本
    送達翌日起至清償日止按週年利率5%計算之利息，為無理由
    ，不予准許。原審就上開不予准許金額中之新台幣331,044
    元，及自97年3 月27日起至清償日止按年息5%計算之利息部
    分，為上訴人甲○○敗訴之判決，並為假執行之宣告，自有
    未洽。上訴人甲○○之上訴意旨就此部分指摘原判決不當，
    求予廢棄改判，為有理由。至於上開不予准許金額中之新台
    幣589,868 元本息部分，原審判決上訴人乙○○敗訴，核無
    違誤，上訴人乙○○之上訴意旨就此部分，仍執前詞，指摘
    原審此部分之判決不當，求予廢棄，為無理由，應駁回其上
    訴。
七、本件事證已臻明確，兩造其餘攻擊防禦方法於本件判決結果
    不生影響，故不再一一論述，併此明。
八、據上論結，本件上訴人甲○○之上訴為有理由；上訴人乙○
    ○之上訴為無理由，依民事訴訟法第450 條、第449 條第1
    項、第78條，判決如主文。
中    華    民    國    99    年    9     月    29    日
                            民事第三庭
                                審判長法官  張國彬
                                法      官  吳登輝
                                法      官  鄭月霞
以上正本證明與原本無異。
本件不得上訴。
中    華    民    國    99    年    9     月    29    日
                                書  記  官  白  蘭


司法院資訊處製作；財團法人民間司法改革基金會備份。
